---
output: html_document
editor_options: 
  chunk_output_type: console
---

## R básico

### Lógica de comandos en R

$$comando(argumento1, argumento2, \ldots)$$

En el fondo un comando es una función:

$$f(x,\ldots)=y, \ldots$$

Notas sobre los comandos:

  - No se pueden resumir
  - Reconoce mayúsculas y minúsculas, se debe escribir de la forma en la que el comando fue definido
  - Algunos argumentos son obligatorios y otros opcionales
  - Hay comandos que no requieren argumentos
  - Normalmente cada comando tiene su ayuda (help), este accede con el simbolo *?* antes del comando
  
```{r}
ls()#listar los objetos en memoria
rm()#borras objetos de la memoria
rm(ls())
?rm
rm(list=ls())
# funciones matemáticas
exp(10)
exp(x=10)
sqrt(9)
```

### Formatos

  - Texto, cadena, string, caracter.
  - Números; enteros, decimales
  - Fechas
  - Lógicos, 
  - Factor (Números codificados con etiquetas)
  - NA, NULL; Valor perdido y valor nulo respectivamente
  
  
```{r}
"Hola"
1
Sys.Date()
T
TRUE
F
FALSE
1>10
NA
NULL
```  
  
### Asignación (crear objetos)

```{r}
x1<-"Hola"
x2=1
Sys.Date()->x3
x4<<-T

class(x1)
class(x2)
class(x3)
class(x4)

typeof(x1)
typeof(x2)
typeof(x3)
typeof(x4)

str(x1); str(x2); str(x3); str(x4)
```

### Estructuras

  + Scalar
  + Vectores
  + Matrices
  + Array
  
```{r}
#scalar
x1<-2
# vector
v1<-c(1,2,3,100) # vector columna px1
class(v1)
typeof(v1)
str(v1)
v2<-1:1000
sum(v2)
seq(0,100,3)
rep(1,10)
rep(c(1,3),7)
runif(100,0,10)
rnorm(1000)
rnorm(1000,50,2)

v2>500
v2%%2
v2%%5

# matrices
matrix(1:20,4,5,T)
matrix(1:10,byrow = T, nrow = 4, ncol = 5)
# array
a1<-array(1:250,c(5,5,10))
```
  
### heterogéneos

```{r}
bd<-data.frame(nombre=c("Juan","Maria","Jesus"),
               edad=c(15,20,18),
               sexo=c(1,2,1))
## indexación
bd[1, ]
bd[,1 ]
bd$sexo
factor(bd$sexo,c(1,2),c("Hombre","Mujer"))
bd$sexo2<-factor(bd$sexo,c(1,2),c("Hombre","Mujer"))
bd
#listas
bdl<-list()
bdl[[1]]<-bd
bdl[[2]]<-bd
bdl[[3]]<-v1
bdl[[4]]<-v2
bdl[[5]]<-"hola"
bdl[[6]]<-bdl
```



