---
output: html_document
editor_options: 
  chunk_output_type: console
---
# Gramática de datos

  - Recopilación
  - Importación
  - Exploración
    * Diccionario de variables
    * Niveles de agregación
    * Descripción univariada 
    * Identificando relaciones
    * Aproximación Visual (Visualización)
  - Filtrado y selección
    * Filtrado de observaciones
    * Selección de variables
    * Pivot, Reshape
    * Uniendo bases de datos
  - Muestreo, estimación, error estándar y confiabilidad
    * Diseño muestral
    * Estimación
    * Rendimiento
  - Transformación
    * Adecuación de formatos
    * Limpieza de texto
    * Creación de variables
    * Valores atípicos
    * Valores perdidos
    
## Recopilación

  + Depende de la fuente de información de interés

## Importación

Traer una base de datos externa y cargarla en el sistema de interés. En nuestro caso en R.

Hay varias librerías útiles para la importación

```{r}
rm(list=ls())
#install.packages("haven")
library(haven)# stata, spss, matlab, 
library(readxl)# excel 
#importar la base de datos de las elecciones
getwd()
setwd("/cloud/project/apuntes/data")
#dir()
bd20<-read.csv("en2020.csv",sep="|")
save(bd20,file="bd20.RData")
View(bd20)
```

## Exploración

Ejemplo, en la base de datos de las elecciones 2020

  + Unidad de investigación (fila): Encontrar un ID, key.: Mesas electorales
  + Variables: Geográficas, identificación del recinto y la mesa, finalmente variables vinculadas a los votos por partido político.

```{r}
unique(bd20$Nombre.DEPARTAMENTO)
length(unique(bd20$Codigo.MESA))
names(bd20)
```

### Diccionario de variables

Es un listado de las variables y sus características de formato y alguna información adicional. Lo mas importante es saber que variables son cualitativas y cuales cuantitativas.

```{r}
str(bd20)#estrucutra 
str(bd20$VALIDOS)
```

### Niveles de agregación

La base de datos puede tener una unidad de investigación **elemental**, pero, puede tener también información de unidades de interés mas grandes, es decir; que agregen a los unidades elementales.

> Problema: Construir una base de datos a nivel de los recintos, con la información de los votos para el MAS, CC, VALIDOS.

```{r}
library(dplyr)# Gramática de datos SQL
# %>% operador pipe ctr+alt+m
bdre20<-bd20 %>% group_by(Codigo.RECINTO,Nombre.RECINTO) %>% summarise(sum(CC),sum(MAS.IPSP),sum(VALIDOS))
View(bdre20)
```

### Descripción univariada 

El objetivo es conocer estadísticas básicas de cada variable.

  + Cualitativas: Conteo, %
  + Cuantitativas: tendencia central, variabilidad, medidas de forma, densidad. 

### Identificando relaciones

El objetivo es tener una medida estadística que nos indique algo sobre la relación existente entre 2 o más variables.

  - Cuali vs cuali

```{r}
library(haven)
# Área pobreza
table(eh21p$area,eh21p$p0)
chisq.test(table(eh21p$area,eh21p$p0))
```

Test de independencia $\chi^2$

  - H0: Independencia

Cuanti vs cuanti: Lo más útil y práctico es hacer una **correlación**, sin embargo, lo que se estudia es una relación lineal, además son relaciones *casuales*

### Aproximación Visual (Visualización)


## Filtrado y selección
### Filtrado de observaciones
### Selección de variables
### Pivot, Reshape
### Uniendo bases de datos
## Muestreo, estimación, error estándar y confiabilidad
### Diseño muestral
### Estimación
### Rendimiento
## Transformación
### Adecuación de formatos
### Limpieza de texto
### Creación de variables
### Valores atípicos
### Valores perdidos