---
title: "**Primer Laboratorio**"
subtitle: "Análisis Masivo de Datos"
author: "Cristian Antonio Guallpa Lipa"
data: "13 de abril 2023"
output: html_document
editor_options: 
  chunk_output_type: console
---

```{r, include=FALSE}
knitr::opts_chunk$set(echo = F)
```

  + Las respuestas deben estar en un solo documento, este puede ser un archivo .R (script) o rmd (rmarkdown)
  + Cuando termine envíe su respuesta al correo achirinog@fcpn.edu.bo
  + El examen termina a las 15:40

# Pregunta 1 (5 pts)

Escribir el código en R para los siguientes casos:

  * (1pt) 

$$\sum_{i=10}^{40}{\left(\frac{2^i}{i}+\frac{3^i}{i^2} \right)}$$

```{r}
# sumatoria simple
resultado <- sapply(10:40, function(x) {(2^x/x)+(3^x/x^2)})
sum(resultado)
```

  * (1pt) Crear una matriz de $4*5$ que contengan valores aleatorios de una uniforme con $a=0, b=10$
  
```{r}
m<- matrix(c(1:20),4,5)
m <- matrix( ruif(20, min = 0, max = 10), nrow = 4,ncol=5)
#no corre 
```

  * (1pt) Calcular     

$$\sum_{i=1}^{20}{\sum_{j=2}^5{\frac{i^3}{2+ij}}}$$
```{r}
# sumatoria encadenada
sum(sapply(1:20, function(x){sapply(1:5, function(y) {x^3/(2+(x*y))})}) )
# no iguala al resultado esperado
```

  * (2pts) Crear una función que dado un vector numérico devuelva el coeficiente de variación y el coeficiente de asimetría de Pearson y Fisher.


# coeficiente de asimetria de pearson
$$A[s]=\frac{E[\bar{x}]-mo}{v(\bar{x})}$$
# coeficiente de simetria de fisher
$$A[s]=\frac{\sum_{i=1}^{n}({x_i-E[\bar{x}]})^3*n_i}{N*v(\bar{x})^3}$$

### Comentario: incompleto 2/5

# Pregunta 2 (5 pts)

 * Desarrolle una función en R que realice la prueba $\chi^2$ de Pearson, siguiendo a https://es.wikipedia.org/wiki/Prueba_%CF%87%C2%B2_de_Pearson
  * Verifique el resultado de la función creada con el comando  chisq.test de R para la tabla: 
  
```{r,echo=FALSE}
M <- as.table(rbind(c(762, 327, 468), c(484, 239, 477)))
dimnames(M) <- list(gender = c("F", "M"),
                    party = c("Democrat","Independent", "Republican"))
M
chisq.test(M)
M/sum(M)

```

### Comentario: Incompleto 0/5

# Pregunta 3 (5 pts)

Usando la información del https://www.worldometers.info/coronavirus/, calcule la correlación para el total de muertes por millón (Deaths/1M pop) con el total de casos por millón (Tot Cases/1M pop), por separado para los países de Sur América y Europa. Comente los valores encontrados y la diferencia. 

# Pregunta 4 (5 pts)

Del enlace: https://www.dismac.com.bo/lo-que-te-regalarias-si-fueras-ni-no.html arme una base de datos utilizando las primeras 2 páginas que contenga las siguientes variables:
  + Identificador 
  + Descripción
  + Precio actual

Con los precios obtenidos realice un diagrama de caja. 

### Total: 2+0+0+0=2/20